ACORDAO-COMPLETO-2441898

ACÓRDÃO 4779/2021 ATA 8/2021 - PRIMEIRA CÂMARA

VISTOS, relatados e discutidos estes autos de Tomada de Contas Especial instaurada pelo Fundo Nacional de Saúde (FNS/MS) , em desfavor do Sr. Egnaldo Santos Carvalho, à época Secretário Municipal de Saúde de Tailândia/PA, no período de 14/8/2012 a 2/1/2013, em razão da impugnação parcial de despesas dos recursos repassados por meio do Sistema Único de Saúde/SUS, considerando as informações constantes do Relatório de Auditoria do Departamento Nacional de Auditoria do SUS - Denasus n. 14.384,
ACORDAM os Ministros do Tribunal de Contas da União, reunidos em Sessão da Primeira Câmara, em:
9.1 acatar as alegações de defesa da empresa Silva e Delgado Ltda. (CNPJ 08.393.709/0001-06) ;
9.2 considerar revéis os responsáveis Egnaldo Santos de Carvalho (CPF XXX.970.182-XX) , Valdinei Afonso Palhares (CPF XXX.508.622-XX) , K. M Distribuidora de Medicamentos (CNPJ 97.534.908/0001-17) , Hospnorte Comércio Ltda. (CNPJ 05.701.680/0001-94) e Silva e Delgado Ltda. (CNPJ 08.393.709/0001-06) , para todos os efeitos, dando-se prosseguimento ao processo, com fulcro no art. 12, § 3º, da Lei 8.443/1992;
9.3 julgar regulares as contas da empresa Silva e Delgado Ltda. (CNPJ 08.393.709/0001-06) , com fundamento nos arts. 1º, inciso I, 16, inciso I, e 23, inciso I, da Lei 8.443/1992, e nos arts. 1º, inciso I, 207 e 214, inciso I, do Regimento Interno/TCU,  dando-lhe quitação plena;
9.4 julgar irregulares as contas dos responsáveis Egnaldo Santos de Carvalho (CPF XXX.970.182-XX) , Valdinei Afonso Palhares (CPF XXX.508.622-XX) , K. M Distribuidora de Medicamentos (CNPJ 97.534.908/0001-17) e Hospnorte Comércio Ltda. (CNPJ 05.701.680/0001-94) , com fundamento nos arts. 1º, inciso I, 16, inciso III, alíneas "b" e "c", e §2º da Lei 8.443/1992 c/c os arts. 19 e 23, inciso III, da mesma Lei, e com arts. 1º, inciso I; 209, incisos I e III; 210 e 214, inciso III, do Regimento Interno, e condená-los solidariamente aos pagamentos das quantias das tabelas abaixo, com a fixação do prazo de quinze dias, a contar da notificação, para comprovarem, perante o Tribunal (art. 214, inciso III, alínea "a", do Regimento Interno) , o recolhimento da dívida aos cofres Fundo Nacional de Saúde, dos seguintes valores históricos atualizados monetariamente desde as respectivas datas a seguir especificadas até a data do efetivo recolhimento:
9.4.1 Responsáveis solidários: Valdinei Afonso Palhares (CPF XXX.508.622-XX) , Egnaldo Santos de Carvalho (CPF XXX.970.182-XX) e K. M Distribuidora de Medicamentos (CNPJ 97.534.908/0001-17) :
	VALOR ORIGINAL DO DÉBITO (R$) 
	DATA DE OCORRÊNCIA

	475.282,20
	21/09/2012

	120.347,90
	27/09/2012

9.4.2 Responsáveis solidários: Valdinei Afonso Palhares (CPF XXX.508.622-XX) , Egnaldo Santos de Carvalho (CPF XXX.970.182-XX) e Hospnorte Comércio Ltda. (CNPJ 05.701.680/0001-94) :
	VALOR ORIGINAL DO DÉBITO (R$) 
	DATA DE OCORRÊNCIA

	144.314,93
	26/12/2012

9.4.3 Responsáveis solidários:  Valdinei Afonso Palhares (CPF XXX.508.622-XX) e Egnaldo Santos de Carvalho (CPF XXX.970.182-XX) :
	VALOR ORIGINAL DO DÉBITO (R$) 
	DATA DE OCORRÊNCIA

	3.374,20
	17/09/2012

	506,98
	12/12/2012

9.5 aplicar multa individual aos responsáveis Egnaldo Santos de Carvalho (CPF XXX.970.182-XX) , Valdinei Afonso Palhares (CPF XXX.508.622-XX) , K. M Distribuidora de Medicamentos (CNPJ 97.534.908/0001-17) e Hospnorte Comércio Ltda. (CNPJ 05.701.680/0001-94) , com fundamento no art. 57 da Lei 8.443/1992, c/c o art. 267, do Regimento Interno do TCU, nos respectivos valores de R$ 127.000,00 (cento e vinte e sete mil reais) , R$ 127.000,00 (cento e vinte e sete mil reais) , R$ 102.000,00 (cento e dois mil reais) e R$ 24.500,00 (vinte e quatro mil e quinhentos reais) , fixando o prazo de quinze dias, a contar da notificação, para comprovarem, perante o Tribunal (art. 214, inciso III, alínea "a", do Regimento Interno) , o recolhimento da dívida aos cofres do Tesouro Nacional, atualizada monetariamente desde a data deste acórdão até a do efetivo recolhimento, se forem pagas após o vencimento, na forma da legislação em vigor;
9.6 autorizar, desde logo, nos termos do art. 28, inciso II, da Lei 8.443/1992, a cobrança judicial das dívidas, caso não atendidas as notificações;
9.7 encaminhar cópia deste Acórdão à Procuradoria da República no Estado do Pará, nos termos do § 3º do art. 16 da Lei 8.443/1992, c/c o § 7º, in fine, do art. 209 do Regimento Interno do TCU, para adoção das medidas que entender cabíveis; e
9.8 dar ciência desta deliberação ao Fundo Nacional de Saúde e aos responsáveis.

Tomada de Contas Especial instaurada pelo FUNDO NACIONAL DE SAÚDE - MS em razão de não comprovação da regular aplicação dos recursos repassados pela União, função SAUDE, para atendimento ao Programa de Assistência Farmacêutica Básica (nº da TCE no sistema: 103/2017).

Primeira Câmara

Prefeitura Municipal de Tailândia - PA.

3.	Responsáveis: Egnaldo Santos de Carvalho (XXX.970.182-XX); Hospnorte Comercio Eireli (05.701.680/0001-94); Km Distribuidora de Medicamentos Ltda. (97.534.908/0001-17); Silva e Delgado Ltda. (08.393.709/0001-06);  e Valdinei Afonso Palhares (XXX.508.622-XX).

13.1. Ministros presentes: Walton Alencar Rodrigues (Presidente), Vital do Rêgo e Jorge Oliveira.
13.2. Ministro-Substituto convocado: Marcos Bemquerer Costa.
13.3. Ministros-Substitutos presentes: Augusto Sherman Cavalcanti (Relator) e Weder de Oliveira.

ACORDAO-COMPLETO-2539597

Acórdão 3610/2022 - Primeira Câmara

AUGUSTO SHERMAN

Transcrevo, a seguir, a instrução vazada à peça 76 destes autos, anuída pelo corpo diretivo da Secretaria de Controle Externo de Tomada de Contas Especiais - SecexTCE (peças 77 e 78) :
	"INTRODUÇÃO
1.	Cuidam os autos de tomada de contas especial instaurada pelo Fundo Nacional de Saúde (FNS/MS) , em desfavor do Sr. Egnaldo Santos Carvalho (CPF XXX.970.182-XX) , à época Secretário Municipal de Saúde de Tailândia/PA, no período de 14/8/2012 a 2/1/2013, em razão da impugnação parcial de despesas dos recursos repassados por meio do Sistema Único de Saúde/SUS, considerando as informações constantes do Relatório de Auditoria do Departamento Nacional de Auditoria do SUS - Denasus n. 14.384 (peça 7) .
HISTÓRICO
Informações Gerais extraídas do relatório de auditoria do Denasus (peça 7) 
2.	Consoante informações contidas no relatório de auditoria acima mencionado, a fiscalização ocorreu (fase da execução) no período de 8/9/2014 a 13/9/2014 e teve como objetivo o atendimento de solicitação efetuada pela Superintendência Regional da Polícia Federal do estado do Pará, de acordo com o Inquérito Policial 0422/2013-4, cujo intuito foi apurar possíveis irregularidades relacionadas a desvios de recursos públicos federais na aquisição de medicamentos sem licitação (peça 7, p. 3) . 
3.	Os recursos públicos federais fiscalizados foram os do Sistema Único de Saúde, transferidos ao município de Tailândia/PA, mediante a modalidade fundo a fundo, envolvendo programas do governo federal na área de assistência à saúde no município, a exemplo do Programa de Assistência Farmacêutica Básica.
4.	De acordo com informações assentes na peça 7, p. 11, constatação 338124 do relatório de auditoria do Denasus, o Fundo Municipal de Saúde de Tailândia/PA, no período entre 31/7/2012 e 31/12/2012, contou com recursos financeiros na ordem de R$ 1.149.248,29, estes destinados às ações da Assistência Farmacêutica Básica.
4.1.	Os recursos à Assistência Farmacêutica Básica foram movimentados nas contas correntes 25.508-4, 28.841-1 e 25.111-9 (peça 7, p. 11) .
4.2.	Cabe ressaltar que a constatação 338124 do relatório de auditoria do Denasus tratou da irregularidade acerca de transferências bancárias sem a devida comprovação das despesas realizadas entre 31/7 a 31/12/2012, conforme verificação dos extratos bancários das contas correntes mencionadas do subitem anterior, de acordo com a tabela abaixo (peça 7, p. 11) : 
	Conta bancária
	Valor (R$) 

	25.508-4
	639.814,07

	28.841-1
	63.500,74

	25.111-9
	45.933,48

	Total
	749.248,29

4.2.1.	Ainda em relação à referida constatação, consta a recomendação à Diretoria Executiva Nacional do Fundo Nacional de Saúde (FNS) , para que adotasse procedimentos visando à elisão de danos e proposição de devolução dos recursos federais tidos como impugnados	.
4.3.	Consta também no relatório de auditoria do Denasus a constatação 338132, (peça 7, p. 12-13) , onde foi mencionada a irregularidade concernente à identificação de transferência de recursos para uma empresa (K. M. Distribuidora de Medicamentos) , no montante de R$ 715.650,30, sem que houvesse comprovação documental das despesas, sendo este o débito que compõe a presente tomada de contas especial. 
4.3.1.	Nesse valor de R$ 715.615,30 já estaria incluído o valor de R$ 475.282,20, saídos da conta corrente 25.508-4, e que compõe a quantia de R$ 639.814,07 da tabela assente no subitem 4.2 da instrução. Da diferença entre R$ 715.615,30 e R$ 475.282,20, ou seja, R$ 240.368,10, R$ 120.020,20 seriam de valores da contrapartida municipal, sendo recursos próprios. Também foi recomendado que fossem providenciadas a devolução dos valores sem que houvesse a comprovação dos gastos. 
4.3.2.	No que concerne às transferências irregulares, constam na peça 3 os extratos bancários da conta corrente 25.508-4, agência 1.527-X, do Banco do Brasil, que evidenciam as transferências dos valores sem comprovação documental, consoante demonstrar-se-á adiante.
4.4.	Com relação ainda a movimentações financeiras irregulares com os recursos aqui tratados, na constatação 338137 (peça 7, p. 14) consta a informação acerca da utilização irregular de recursos da Assistência Farmacêutica com o pagamento da folha de salários do Hospital Geral do município de Tailândia/PA, no valor de R$ 400.000,00, saídos da conta corrente 28.841-1 e transferidos para a conta da prefeitura 1.237-8, ou seja, em desvio de objeto dos recursos. 
4.4.1.	Em relação à situação de irregularidade descrita, o Denasus recomendou que o município adotasse providências legais no sentido de recompor imediatamente o Fundo Municipal de Saúde do município de Tailândia.   
4.5.	Ainda em se tratando das demais irregularidades mencionadas no relatório de auditoria do Denasus, foram informadas questões relacionadas ao plano municipal de saúde, período 2010-2013, que seria deficitário (peça 7, p. 5) , irregularidade quanto à programação anual (2012) de plano de saúde não sido disponibilizada à equipe de auditoria (peça 7, p. 5) , irregularidades relacionadas às licitações realizadas, modalidade pregão (peça 7, p. 6-8) , além de contratos celebrados em razão de realização de pregão, em desacordo com a legislação (peça 7, p. 8-9) .  
Informações relevantes para esta TCE
4.6.	Como é praxe em suas auditorias, o Denasus termina por examinar todos os recursos financeiros geridos por determinado ente federativo, independentemente da origem, uma vez que, a priori, nem sempre é possível fazer distinção a respeito. No final do trabalho, entretanto, é possível especificar qual a contribuição de cada esfera de governo para o conjunto dos recursos fiscalizados.
4.6.1.	Foi o caso do multimencionado relatório de auditoria de peça 7, de cujo item IX (proposta de devolução) , às páginas 16-20, é possível extrair as informações expostas na tabela a seguir:
	ORIGEM DOS RECURSOS
	IRREGULARIDADE
	VALOR (R$) 

	Estadual
	Pagamento de despesa fora do objeto
	400.000,00

	Estadual
	Despesa sem comprovação documental
	109.434,22

	Municipal
	Despesa sem comprovação documental
	120.020,20

	Federal
	Despesa sem comprovação documental
	760.161,97

	TOTAL
	1.389.616,39

4.7.	Os recursos de origem federal irregularmente gastos são o objeto desta TCE e estão referenciados no relatório do tomador de contas especial (peça 11) e no relatório de auditoria do controle interno (peça 12) . 
4.7.1.	Sobre tais recursos federais, os documentos do Banco do Brasil à peça 3 revelam o destinatário dos pagamentos sem a devida comprovação documental, conforme segue:
	TRANSAÇÃO
	VALOR (R$) 
	DATA
	FAVORECIDO

	Transferência eletrônica
	3.374,20
	17/09/2012
	J. N. S. Souza

	Transferência eletrônica
	475.282,20
	21/09/2012
	KM Distribuidora de Medicamentos

	Transferência eletrônica
	120.347,90
	27/09/2012
	KM Distribuidora de Medicamentos

	Transferência eletrônica
	5.227,50
	19/11/2012
	Silva e Delgado Ltda - ME

	Transferência eletrônica
	11.108,26
	10/12/2012
	Silva e Delgado Ltda - ME

	Transferência eletrônica
	506,98
	12/12/2012
	Pro-Remédios Ltda

	Transferência eletrônica
	144.314,93
	26/12/2012
	Hospnorte Comércio Ltda 

	TOTAL
	760.161,97
		
4.8.	Destarte, como se observa da tabela acima, não apenas a empresa K. M Distribuidora de Medicamentos teria recebido recursos sem comprovação documental, mas as demais empresas identificadas acima.  
5.	À peça 5 dos autos constam todas as notificações efetuadas à Prefeitura de Tailândia/PA, bem como ao responsável identificado, de acordo com a matriz de responsabilidade assente à peça 4, e ficha de qualificação constante da peça 9, Sr. Egnaldo Santos de Carvalho, acerca da instauração da tomada de contas especial e a cobrança dos débitos apurados.
6.	O Relatório do Tomador de Contas Especial 000083/2017, datado de 9/5/2017 circunstanciou as ocorrências relacionadas à instauração da tomada de contas especial concluindo pela responsabilidade exclusiva do Sr. Egnaldo Santos de Carvalho pelas transferências dos recursos constantes da tabela inserida no subitem 4.3.2 da presente instrução, para a empresa K. M. Distribuidora de Medicamentos, sem que houvessem sido constatados documentos que justificassem o repasse (peça 11) . 
7.	O Relatório de Auditoria 760/2017 narrou os fatos que ensejaram a instauração da presente tomada de contas especial, tendo concluído ao final que houve um dano total ao Erário no valor de R$ 760.191,67, em valores originais, que seriam de responsabilidade do Sr. Egnaldo Santos de Carvalho (peça 12) . 
8.	Concluída a tomada de contas especial no âmbito do Fundo Nacional de Saúde, a Secretaria Federal de Controle Interno, com fundamento no seu Relatório de Auditoria 760/2017 (peça 12) , certificou a irregularidade das contas (peça 13) , tendo o dirigente do Controle Interno emitido o parecer (peça 14) e a autoridade ministerial competente tomado conhecimento dos fatos, na forma regulamentar, determinando o encaminhamento das presentes contas a este Tribunal (peça 15) .
8.1.	Na instrução inicial (peça 17) , analisando-se os documentos nos autos, concluiu-se pela necessidade de realização de citação para as seguintes irregularidades:
Irregularidade: Transferência de recursos oriundos do Fundo Nacional de Saúde para o pagamento de fornecedores sem a existência de comprovação documental, conforme apurado pela auditoria do Denasus (constatação 338124 do Relatório de Auditoria do Denasus n. 14384) .
Responsável: Valdinei Afonso Palhares (CPF XXX.508.622-XX) 
	Conduta impugnada: na condição de Prefeito de Tailândia/PA, gestor dos recursos do município, por ter deixado de comprovar a boa e regular aplicação dos valores recebidos pelo município por Programa de Atenção Básica, do Fundo Nacional de Saúde, em face da não comprovação documental que justificasse as transferências dos recursos para as empresas fornecedoras.
	Responsável: Egnaldo Santos de Carvalho (CPF XXX.970.182-XX) 
	Conduta impugnada: na condição de Secretário Municipal de Saúde de Tailândia/PA, gestor dos recursos da Secretaria Municipal de Saúde, por ter deixado de comprovar a boa e regular aplicação dos valores recebidos pelo município por Programa de Atenção Básica, do Fundo Nacional de Saúde, em face da não comprovação documental que justificasse as transferências dos recursos para as empresas fornecedoras.
	Responsável: K. M. Distribuidora de Medicamentos (CNPJ 97.534.908/0001-17) 
	Conduta impugnada: por ter recebido indevidamente, por meio de transferências bancárias, recursos do Programa de Atenção Básica, do Fundo Nacional de Saúde, pagos pela Prefeitura de Tailândia/PA, em face da não comprovação documental que justificasse o recebimento dos valores.
Quantificação do débito
	VALOR ORIGINAL DO DÉBITO (R$) 
	DATA DE OCORRÊNCIA

	475.282,20
	21/09/2012

	120.347,90
	27/09/2012

	Irregularidade: Transferência de recursos oriundos do Fundo Nacional de Saúde para o pagamento de fornecedores sem a existência de comprovação documental, conforme apurado pela auditoria do Denasus (constatação 338124 do Relatório de Auditoria do Denasus n. 14384) .
Responsável: Valdinei Afonso Palhares (CPF XXX.508.622-XX) 
	Conduta impugnada: na condição de Prefeito de Tailândia/PA, gestor dos recursos do município, por ter deixado de comprovar a boa e regular aplicação dos valores recebidos pelo município por Programa de Atenção Básica, do Fundo Nacional de Saúde, em face da não comprovação documental que justificasse as transferências dos recursos para as empresas fornecedoras.
	Responsável: Egnaldo Santos de Carvalho (CPF XXX.970.182-XX) 
	Conduta impugnada: na condição de Secretário Municipal de Saúde de Tailândia/PA, gestor dos recursos da Secretaria Municipal de Saúde, por ter deixado de comprovar a boa e regular aplicação dos valores recebidos pelo município por Programa de Atenção Básica, do Fundo Nacional de Saúde, em face da não comprovação documental que justificasse as transferências dos recursos para as empresas fornecedoras.
	Responsável: Hospnorte Comércio Ltda. (CNPJ 05.701.680/0001-94) .
	Conduta impugnada: por ter recebido indevidamente, por meio de transferências bancárias, recursos do Programa de Atenção Básica, do Fundo Nacional de Saúde, pagos pela Prefeitura de Tailândia/PA, em face da não comprovação documental que justificasse o recebimento dos valores.
Quantificação do débito
	VALOR ORIGINAL DO DÉBITO (R$) 
	DATA DE OCORRÊNCIA

	144.314,93
	26/12/2012

	Irregularidade: Transferência de recursos oriundos do Fundo Nacional de Saúde para o pagamento de fornecedores sem a existência de comprovação documental, conforme apurado pela auditoria do Denasus (constatação 338124 do Relatório de Auditoria do Denasus n. 14384) .
Responsável: Valdinei Afonso Palhares (CPF XXX.508.622-XX) 
	Conduta impugnada: na condição de Prefeito de Tailândia/PA, gestor dos recursos do município, por ter deixado de comprovar a boa e regular aplicação dos valores recebidos pelo município por Programa de Atenção Básica, do Fundo Nacional de Saúde, em face da não comprovação documental que justificasse as transferências dos recursos para as empresas fornecedoras.
	Responsável: Egnaldo Santos de Carvalho (CPF XXX.970.182-XX) 
	Conduta impugnada: na condição de Secretário Municipal de Saúde de Tailândia/PA, gestor dos recursos da Secretaria Municipal de Saúde, por ter deixado de comprovar a boa e regular aplicação dos valores recebidos pelo município por Programa de Atenção Básica, do Fundo Nacional de Saúde, em face da não comprovação documental que justificasse as transferências dos recursos para as empresas fornecedoras.
	Responsável: Silva e Delgado Ltda. (CNPJ 08.393.709/0001-06) .
	Conduta impugnada: por ter recebido indevidamente, por meio de transferências bancárias, recursos do Programa de Atenção Básica, do Fundo Nacional de Saúde, pagos pela Prefeitura de Tailândia/PA, em face da não comprovação documental que justificasse o recebimento dos valores.
Quantificação do débito
	VALOR ORIGINAL DO DÉBITO (R$) 
	DATA DE OCORRÊNCIA

	5.227,50
	19/11/2012

	11.108,26
	10/12/2012

	Irregularidade: Transferência de recursos oriundos do Fundo Nacional de Saúde para o pagamento de fornecedores sem a existência de comprovação documental, conforme apurado pela auditoria do Denasus (item IX do Relatório de Auditoria do Denasus n. 14384) .
Responsável: Valdinei Afonso Palhares (CPF XXX.508.622-XX) 
	Conduta impugnada: na condição de Prefeito de Tailândia/PA, gestor dos recursos do município, por ter deixado de comprovar a boa e regular aplicação dos valores recebidos pelo município por Programa de Atenção Básica, do Fundo Nacional de Saúde, em face da não comprovação documental que justificasse as transferências dos recursos para as empresas fornecedoras.
	Responsável: Egnaldo Santos de Carvalho (CPF XXX.970.182-XX) 
	Conduta impugnada: na condição de Secretário Municipal de Saúde de Tailândia/PA, gestor dos recursos da Secretaria Municipal de Saúde, por ter deixado de comprovar a boa e regular aplicação dos valores recebidos pelo município por Programa de Atenção Básica, do Fundo Nacional de Saúde, em face da não comprovação documental que justificasse as transferências dos recursos para as empresas fornecedoras.
Quantificação do débito
	VALOR ORIGINAL DO DÉBITO (R$) 
	DATA DE OCORRÊNCIA

	3.374,20
	17/09/2012

	506,98
	12/12/2012

8.2.	Em cumprimento ao pronunciamento da unidade (peça 39) , foram efetuadas as citações dos responsáveis, nos moldes adiante:
a) 	K. M Distribuidora de Medicamentos (CNPJ 97.534.908/0001-17) :
	Comunicação: Edital 0424/2020-TCU/Seproc (peça 64) 
Data da Expedição: 2/4/2020
Data da Publicação: 14/4/2020 (peça 69) 
Fim do prazo para a defesa: 30/5/2020
	
b)	 Hospnorte Comércio Ltda. (CNPJ 05.701.680/0001-94) :
	Comunicação: Edital 0425/2020-TCU/Seproc (peça 65) 
Data da Expedição: 2/4/2020
Data da Publicação: 14/4/2020 (peça 68) 
Fim do prazo para a defesa: 30/5/2020
	
c) Egnaldo Santos de Carvalho (CPF XXX.970.182-XX) :
	Comunicação: Ofício 9815/2019- Secex-TCE (peças 50) 
Data da Expedição: 24/10/2019
Data da Ciência: 19/11/2019 (peça 55) 
Nome Recebedor: Egnaldo Santos de Carvalho
Observação: Ofício enviado para o endereço do responsável, conforme pesquisa na base de dados no sistema da Receita Federal, custodiada pelo TCU.
Fim do prazo para a defesa: 4/12/2019
	
d) Valdinei Afonso Palhares (CPF XXX.508.622-XX) :
	Comunicação: Edital 1181/2020- Seproc-TCE (peça 73) .
Data da Expedição: 28/7/2020
Data da Publicação: 13/8/2020 (peça 74) 
Fim do prazo para a defesa: 29/8/2020
	
8.3. Conforme Despacho de Conclusão das Comunicações Processuais (peça 75) , as providências inerentes às comunicações processuais foram concluídas. 
8.4. Transcorrido o prazo regimental, os responsáveis Egnaldo Santos de Carvalho (CPF XXX.970.182-XX) , Valdinei Afonso Palhares (CPF XXX.508.622-XX) , K. M Distribuidora de Medicamentos (CNPJ 97.534.908/0001-17) , Hospnorte Comércio Ltda. (CNPJ 05.701.680/0001-94) , permaneceram silentes, devendo ser considerados revéis, termos do art. 12, § 3º, da Lei 8.443/1992. 
8.5. Dos responsáveis citados, apenas o ente jurídico Silva e Delgado Ltda. (CNPJ 08.393.709/0001-06) apresentou as suas alegações de defesa (peça 36) .
EXAME TÉCNICO
Da validade das notificações:
9.	Preliminarmente, cumpre tecer breves considerações sobre a forma como são realizadas as comunicações processuais no TCU. A esse respeito, destacam-se o art. 179, do Regimento Interno do TCU (Resolução 155, de 4/12/2002) e o art. 4º, inciso III, § 1º, da Resolução TCU 170, de 30 de junho de 2004, in verbis:
Art. 179. A citação, a audiência ou a notificação, bem como a comunicação de diligência, farse-ão:
I - mediante ciência da parte, efetivada por servidor designado, por meio eletrônico, fac-símile, telegrama ou qualquer outra forma, desde que fique confirmada inequivocamente a entrega da comunicação ao destinatário;
II - mediante carta registrada, com aviso de recebimento que comprove a entrega no endereço do destinatário;
III - por edital publicado no Diário Oficial da União, quando o seu destinatário não for localizado
 (...) 
Art. 3º As comunicações serão dirigidas ao responsável, ou ao interessado, ou ao dirigente de órgão ou entidade, ou ao representante legal ou ao procurador constituído nos autos, com poderes expressos no mandato para esse fim, por meio de:
I - correio eletrônico, fac-símile ou telegrama;
II - servidor designado;
III - carta registrada, com aviso de recebimento;
IV - edital publicado no Diário Oficial da União, quando o seu destinatário não for localizado, nas hipóteses em que seja necessário o exercício de defesa.
Art. 4º. Consideram-se entregues as comunicações:
I - efetivadas conforme disposto nos incisos I e II do artigo anterior, mediante confirmação da ciência do destinatário;
II - realizadas na forma prevista no inciso III do artigo anterior, com o retorno do aviso de recebimento, entregue comprovadamente no endereço do destinatário;
III - na data de publicação do edital no Diário Oficial da União, quando realizadas na forma prevista no inciso IV do artigo anterior.
§ 1º O endereço do destinatário deverá ser previamente confirmado mediante consulta aos sistemas disponíveis ao Tribunal ou a outros meios de informação, a qual deverá ser juntada ao respectivo processo.
 (...) 
10.	Bem se vê, portanto, que a validade da citação via postal não depende de que o aviso de recebimento seja assinado pelo próprio destinatário da comunicação, o que dispensa, no caso em tela, a entrega do AR em 'mãos próprias'. A exigência da norma é no sentido de o Tribunal verificar se a correspondência foi entregue no endereço correto, residindo aqui a necessidade de certeza inequívoca. 
11.	Não é outra a orientação da jurisprudência do TCU, conforme se verifica dos julgados a seguir transcritos:
São válidas as comunicações processuais entregues, mediante carta registrada, no endereço correto do responsável, não havendo necessidade de que o recebimento seja feito por ele próprio (Acórdão 3648/2013-TCU-Segunda Câmara, Relator Min. José Jorge) ;
É prescindível a entrega pessoal das comunicações pelo TCU, razão pela qual não há necessidade de que o aviso de recebimento seja assinado pelo próprio destinatário. Entregandose a correspondência no endereço correto do destinatário, presume-se o recebimento da citação. (Acórdão 1019/2008-TCU-Plenário, Relator Min. Benjamin Zymler) ;
As comunicações do TCU, inclusive as citações, deverão ser realizadas mediante Aviso de Recebimento - AR, via Empresa Brasileira de Correios e Telégrafos, bastando para sua validade que se demonstre que a correspondência foi entregue no endereço correto. (Acórdão 1526/2007-TCU-Plenário, Relator Min. Aroldo Cedraz) .
A validade do critério de comunicação processual do TCU foi referendada pelo Supremo Tribunal Federal, nos termos do julgamento do MS-AgR 25.816/DF, por meio do qual se afirmou a desnecessidade da ciência pessoal do interessado, entendendo-se suficiente a comprovação da entrega do 'AR' no endereço do destinatário:
Ementa: agravo regimental. Mandado de segurança. Desnecessidade de intimação pessoal das decisões do tribunal de contas da união. art. 179 do regimento interno do TCU. Intimação do ato impugnado por carta registrada, iniciado o prazo do art. 18 da lei nº 1.533/51 da data constante do aviso de recebimento. Decadência reconhecida. Agravo improvido.
O envio de carta registrada com aviso de recebimento está expressamente enumerado entre os meios de comunicação de que dispõe o Tribunal de Contas da União para proceder às suas intimações.
O inciso II do art. 179 do Regimento Interno do TCU é claro ao exigir apenas a comprovação da entrega no endereço do destinatário, bastando o aviso de recebimento simples. 
Da revelia dos responsáveis Egnaldo Santos de Carvalho (CPF XXX.970.182-XX) , Valdinei Afonso Palhares (CPF XXX.508.622-XX) , K. M Distribuidora de Medicamentos (CNPJ 97.534.908/0001-17) , Hospnorte Comércio Ltda. (CNPJ 05.701.680/0001-94) :
No caso vertente, a citação de cada um dos responsáveis (Egnaldo Santos de Carvalho (CPF XXX.970.182-XX) , Valdinei Afonso Palhares (CPF XXX.508.622-XX) , K. M Distribuidora de Medicamentos (CNPJ 97.534.908/0001-17) , Hospnorte Comércio Ltda. (CNPJ 05.701.680/0001-94) se deu em endereços provenientes de pesquisas de endereços realizadas pelo TCU (vide parágrafos acima) , porquanto, devido ao insucesso de realizar a citação em endereços constantes na base de dados da Receita custodiada pelo TCU, buscou-se a notificação em endereços provenientes das bases de dados públicas custodiadas pelo TCU (TSE e Renach) e das bases de dados do próprio TCU. A entrega dos ofícios citatórios nesses endereços não ficou comprovada, razão pela qual promoveu-se a notificação por edital publicado no Diário Oficial da União (peças 64, 65 e 73) 
Importante destacar que, antes de promover a citação por edital, para assegurar a ampla defesa, buscaram-se outros meios possíveis para localizar e citar os responsáveis, nos limites da razoabilidade, fazendo juntar aos autos informação comprobatória dos diferentes meios experimentados que restaram frustrados, tal como se demonstrou no item anterior da presente instrução (Acórdão 4851/2017-TCU-Primeira Câmara, Relator Min. Augusto Sherman) .
Nos processos do TCU, a revelia não leva à presunção de que seriam verdadeiras todas as imputações levantadas contra os responsáveis, diferentemente do que ocorre no processo civil, em que a revelia do réu opera a presunção da verdade dos fatos narrados pelo autor (Acórdão 1009/2018-TCU-Plenário, Relator Min. Bruno Dantas; 2369/2013 - TCU - Plenário, Relator Min. Benjamin Zymler e 2449/2013 - TCU - Plenário, Relator Min. Benjamin Zymler) . Dessa forma, a avaliação da responsabilidade do agente não pode prescindir da prova existente no processo ou para ele carreada. 
Ao não apresentar sua defesa, os responsáveis deixaram de produzir prova da regular aplicação dos recursos sob sua responsabilidade, em afronta às normas que impõem aos gestores públicos a obrigação legal de, sempre que demandados pelos órgãos de controle, apresentar os documentos que demonstrem a correta utilização das verbas públicas, a exemplo do contido no art. 93 do Decreto-Lei 200/1967: 
Quem quer que utilize dinheiros públicos terá de justificar seu bom e regular emprego na conformidade das leis, regulamentos e normas emanadas das autoridades administrativas competentes.
Mesmo as alegações de defesa não sendo apresentadas, considerando o princípio da verdade real que rege esta Corte, procurou-se buscar, em manifestações dos responsáveis na fase interna desta Tomada de Contas Especial, se havia algum argumento que pudesse ser aproveitado a seu favor. 
Em se tratando de processo em que a parte interessada não se manifestou acerca das irregularidades imputadas, não há elementos para que se possa efetivamente aferir e reconhecer a ocorrência de boa-fé na conduta dos responsáveis, podendo este Tribunal, desde logo, proferir o julgamento de mérito pela irregularidade das contas, conforme os termos dos §§ 2º e 6º do art. 202 do Regimento Interno do TCU. (Acórdão 2064/2011-TCU-Primeira Câmara (relator Min. Ubiratan Aguiar) , 6.182/2011-TCU-1ª Câmara (relator Min. Weber de Oliveira) , 4.072/2010-TCU-1ª Câmara (Relator Min. Valmir Campelo) , 1.189/2009-TCU-1ª Câmara (Relator Min. Marcos Bemquerer) , 731/2008-TCU-Plenário (Relator Min. Aroldo Cedraz) .
Dessa forma, os responsáveis Egnaldo Santos de Carvalho (CPF XXX.970.182-XX) , Valdinei Afonso Palhares (CPF XXX.508.622-XX) , K. M Distribuidora de Medicamentos (CNPJ 97.534.908/0001-17) , Hospnorte Comércio Ltda. (CNPJ 05.701.680/0001-94) devem ser considerados revéis, nos termos do art. 12, § 3º, da Lei 8.443/1992, devendo as contas serem julgadas irregulares, condenando-os ao débito apurado.
Da citação e alegações de defesa apresentadas pelo Responsável (Ofício 0223/2018- SEC-SE/SA, de 27/3/2018  (peça 20) :
Alegações de defesa apresentados pela entidade Silva e Delgado Ltda. (CNPJ: 08.393.709/0001-06) (peça 36) :
O defendente iniciou as suas alegações contextualizando os fatos que requereram a sua demanda nos presentes autos, tendo passado posteriormente a mencionar que a nota fiscal é um documento fiscal e que tem finalidade de registrar a transferência de propriedade sobre um bem ou registrar também uma atividade comercial prestada por uma pessoa jurídica e uma pessoa física ou outra empresa, além de ser documento comprobatório de todas as relações comerciais envolvendo trocas comerciais, que possui o objetivo de oficializar as transações e controlar o recolhimento de impostos, possibilitando também o controle dos balanços econômicos da empresa, pois expõe o quanto de capital entrou e saiu do caixa, pois os dados das notas fiscais são controlados por órgãos oficiais financeiros, devendo ser armazenados por cinco anos.
Depois mencionou que o arquivamento das notas fiscais e recibos físicos (impressos) podem ser feito em pastas e caixas, desde que devidamente etiquetadas por período de mês e ano e, para as Notas Fiscais Eletrônicas (NF-e) deverá ser feito o armazenamento do arquivo XML - assinado digitalmente e com a autorização de uso, como medida de segurança para as empresas e para a Receita Federal. Nesse período entidades tributárias e fiscais podem solicitar a conferência para comprovar alguma inconsistência de informação, algum erro ou reclamação. 
É com base no foi que exposto, que a empresa Silva e Delgado vem apresentar sua defesa, demonstrando três Notas Fiscais (documentos em anexo) correspondentes aos valores indicados no Ofício 0223/2018-TCU/Secex-SE, quais sejam: NF-e n° 933 no valor de R$-5.227,50 (cinco mil, duzentos e vinte e sete reais e cinquenta centavos) ; NF-e n°966; NF-e n°985 e a somatórias dessas duas últimas notas no valor de R6-11.108,26 (onze mil, cento e oito reais e vinte e seis centavos) .
Dessa forma, o defendente asseriu que as notas fiscais demonstrariam que os produtos (medicamentos) foram entregues para a Prefeitura de Tailândia/PA (vide parte superior da NF) , mediante pagamento a empresa Silva e Delgado Ltda., a qual foi contratada para na época por intermédio de dispensa de licitação, que teve como fundamento um decreto que declarou o Município de Tailândia uma situação de calamidade pública.
Ao final, a defesa ressaltou que a guarda de nota fiscal física somente é obrigatória pelo período de 5 (cinco) anos, por isso também não se faz a apresentação de NF física com carimbo e assinatura do servidor que recebeu os medicamentos, porque foi perdida na própria sede da empresa que sofreu um pequeno desabamento de parte da cobertura do local em decorrência de forte chuva que molhou e destruiu diversos documentos da data de 2012 e 2013, contudo houve a guarda da NF-e correspondente aos valores citados no Ofício 0223/2018- TCU/SECEX-SE. Ao final, a defesa requereu o arquivamento dos autos.
Análise:
25.	Como observado, as alegações de defesa apresentadas pela defendente se limitaram a definir os conceitos do que seria nota fiscal e da sua necessidade de guarda pelo período de cinco anos, sendo que as cópias dos documentos apresentados, segundo a ótica do defendente, comprovaria a entrega da mercadoria fornecida. Cabe não deixar olvidar que o objeto da citação é decorrente de transferências de recursos oriundos do Fundo Nacional de Saúde - FNS para o pagamento de fornecedores sem a existência de comprovação documental, conforme apurado pela auditoria do Denasus (constatação 338124 e item IX do Relatório de Auditoria do Denasus n. 14384) .
25.1.	Assim, a mera existência ou apresentação de documentos fiscais não comprovaria o fornecimento do material, já que a TCE foi instaurada em razão da impugnação de despesas realizadas com recursos do Sistema Único de Saúde, mediante programas e demais ações desenvolvidas no município de Tailândia/PA em razão da observação de transferências bancárias para uma empresa K. M. Distribuidora de Medicamentos, conforme auditoria realizada pelo Denasus, uma vez que não havia documentos que justificassem a transferência das quantias, conforme mencionado na constatação 338132, (peça 7, p. 12-13) . 
25.2.	Também os fatos relativos às transferências irregulares foram evidenciados pelo Denasus apenas com as cópias parciais dos extratos bancários da conta corrente 25.508-4, agência 1.527-X, do Banco do Brasil (peça 3) , constando transferências de recursos para as empresas K. M Medicamentos Ltda., J. N Souza Ltda., Silva e Delgado Ltda.  Segundo os artigos 4º e 5º da Lei 8.443/1992, o Tribunal de Contas da União tem jurisdição própria e privativa sobre as pessoas e matérias sujeitas à sua competência, abrangendo todos os responsáveis pela aplicação de recursos federais. 
25.2.1.	Já o § 2° do art. 16 da mesma lei determina que deve o Tribunal, ao julgar irregulares as contas, fixar a responsabilidade solidária do agente público que praticou o ato irregular, e do terceiro que, como contratante ou parte interessada na prática do mesmo ato, de qualquer modo haja concorrido para o cometimento do dano apurado. 
25.3.	Destarte, o fato de existirem notas fiscais emitidas comprova tão somente que as notas fiscais foram emitidas, mas não comprova a regular entrega dos medicamentos, pois não há sequer registro de ateste nos documentos apresentados. Contudo, compulsando aos autos, percebe-se que a própria auditoria do Denasus já havia registrado a comprovação da entrada dos medicamentos adquiridos das empresas J.N.S. Souza e Silva e Delgado Ltda. (peça 7, p. 13) :
Foi possível identificar apenas as entradas de medicamentos das empresas contratadas por meio do Pregão Presencial (SRP) nº 09/2012-270101, J. N. S. Souza - EPP - CNPJ 05.689.158/0001-34 e Silva e Delgado Ltda - CNPJ nº 08.393.709/0001-06. (grifamos) 
25.4.	Diante do exposto, propõe-se o acatamento das alegações de defesa apresentadas e consequente julgamento pela regularidade das contas da sociedade empresária Silva e Delgado Ltda - CNPJ nº 08.393.709/0001-06, considerando o benefício do in dubio pro réu, ante a própria existência de informações acerca do fornecimento dos medicamentos adquiridos.   
OUTRAS INFORMAÇÕES RELEVANTES
26.	Em consulta à internet é possível verificar que a Justiça Federal no estado do Pará efetuou o bloqueio dos bens dos envolvidos na situação dos pretensos desvios de recursos que origem à instauração da presente TCE, sendo possível ler a seguinte informação acerca dos fatos que envolvem desvios de recursos aqui tratados:
A Justiça Federal bloqueou os bens do ex-prefeito de Tailândia, nordeste do Pará, Valdinei Afonso Palhares (foto) , do ex-secretário de Saúde do município Egnaldo Santos Carvalho e de dois administradores da empresa K. M Distribuidora de Medicamentos. O grupo é acusado pelo Ministério Público Federal (MPF) de ter desviado R$ 715 mil em recursos federais destinados à compra de medicamentos.
A decisão, do juiz federal Heitor Moura Gomes, que atua em Tucuruí/PA, foi comunicada ao MPF na última quinta-feira, 23 de abril, e determina que a indisponibilidade de bens tenha abrangência equivalente ao total de recursos desviados.
Segundo informações encaminhadas à Justiça pelo procurador da República Luiz Eduardo de Souza Smaniotto, entre agosto e dezembro de 2012 a Fundação Nacional de Saúde (Funasa) [sic] repassou R$ 760 mil à prefeitura de Tailândia para aplicação em assistência básica farmacêutica e outras ações e serviços de atenção básica à saúde.
No entanto, auditoria do Sistema Único de Saúde (SUS) constatou que a K. M. Distribuidora de Medicamentos, gerenciada por Fábio de Oliveira Santos e Kassius Ranieri Grego Bento, recebeu R$ 715 mil da prefeitura sem que houvesse registro da participação da empresa em processo de licitação.
Também não foram apresentados comprovantes das despesas realizadas pela K. M Distribuidora ou registros de medicamentos fornecidos ao município pela empresa
CONCLUSÃO  
27.	 O exame da ocorrência descrita na seção 'Exame Técnico' permitiu, na forma dos arts. 10, § 1º, e 12, incisos I e II, da Lei 8.443/1992 c/c o art. 202, incisos I e II, do RI/TCU, definir a responsabilidade de Egnaldo Santos de Carvalho (CPF XXX.970.182-XX) , Valdinei Afonso Palhares (CPF XXX.508.622-XX) , K. M Distribuidora de Medicamentos (CNPJ 97.534.908/0001-17) , Hospnorte Comércio Ltda. (CNPJ 05.701.680/0001-94) e Silva e Delgado Ltda. (CNPJ 08.393.709/0001-06) . 
27.1.	Devidamente citados, apenas a responsável Silva e Delgado Ltda. (CNPJ 08.393.709/0001-06) apresentou as suas alegações de defesa, sendo possível propor o acolhimento, considerando a existência de informações atinentes ao fornecimento dos produtos vendidos constantes do relatório de auditoria do Denasus. Nesse particular, os valores questionados em relação à Silva e Delgado Ltda. resta também elidido aos responsáveis Egnaldo Santos de Carvalho e Valdinei Afonso Palhares, os quais continuam solidários em relação às demais dívidas.
27.2	Em relação aos demais responsáveis, podem ser considerados revéis, nos termos do art. 12, §3º, da Lei 8.443/1992. Destarte, todos os citados devem ser condenados a ressarcirem as quantias que formam o débito apurado no presente processo, bem como ter as suas contas julgadas irregulares, tendo em vista a ausência de elementos que permitam concluir pela boa-fé dos responsáveis, bem como a proposta de aplicação de multa prevista no art. 57, da Lei 8.443/1992.
PROPOSTA DE ENCAMINHAMENTO 
28.	Ante o exposto, submetemos os autos à consideração das instâncias competentes, para apreciação e posterior encaminhamento:
a) acatar as alegações de defesa da empresa Silva e Delgado Ltda. (CNPJ 08.393.709/0001-06) ;
b) considerar revéis, nos termos do art. 12, §3º, da Lei 8.443/1992, os seguintes respons´paveis: Egnaldo Santos de Carvalho (CPF XXX.970.182-XX) , Valdinei Afonso Palhares (CPF XXX.508.622-XX) , K. M Distribuidora de Medicamentos (CNPJ 97.534.908/0001-17) , Hospnorte Comércio Ltda. (CNPJ 05.701.680/0001-94) e Silva e Delgado Ltda. (CNPJ 08.393.709/0001-06) ;
	c) com fundamento nos arts. 1º, inciso I, 16, inciso I, e 23, inciso I, da Lei 8.443/1992, e nos arts. 1º, inciso I, 207 e 214, inciso I, do Regimento Interno/TCU, julgar regulares as contas da Silva e Delgado Ltda. (CNPJ 08.393.709/0001-06) , dando-lhe quitação;
	d) com fundamento nos arts. 1º, inciso I, 16, inciso III, alíneas 'b' e 'c', da Lei 8.443/1992 c/c os arts. 19 e 23, inciso III, da mesma Lei, e com arts. 1º, inciso I; 209, incisos I e III; 210 e 214, inciso III, do Regimento Interno, julgar irregulares as contas dos responsáveis Egnaldo Santos de Carvalho (CPF XXX.970.182-XX) , Valdinei Afonso Palhares (CPF XXX.508.622-XX) , K. M Distribuidora de Medicamentos (CNPJ 97.534.908/0001-17) e Hospnorte Comércio Ltda. (CNPJ 05.701.680/0001-94) , e condená-los aos pagamentos das quantias das tabelas abaixo, com a fixação do prazo de quinze dias, a contar da notificação, para comprovarem, perante o Tribunal (art. 214, inciso III, alínea 'a', do Regimento Interno) , o recolhimento da dívida aos cofres Fundo Nacional de Saúde, os seguintes valores históricos atualizados monetariamente desde as respectivas datas a seguir especificadas até a data do efetivo recolhimento:  
	d.1)	 Responsáveis solidários:  Valdinei Afonso Palhares (CPF XXX.508.622-XX) , Egnaldo Santos de Carvalho (CPF XXX.970.182-XX) e K. M Distribuidora de Medicamentos (CNPJ 97.534.908/0001-17) .
	VALOR ORIGINAL DO DÉBITO (R$) 
	DATA DE OCORRÊNCIA

	475.282,20
	21/09/2012

	120.347,90
	27/09/2012

		d.2)	 Responsáveis solidários:  Valdinei Afonso Palhares (CPF XXX.508.622-XX) , Egnaldo Santos de Carvalho (CPF XXX.970.182-XX) e Hospnorte Comércio Ltda. (CNPJ 05.701.680/0001-94) .
	VALOR ORIGINAL DO DÉBITO (R$) 
	DATA DE OCORRÊNCIA

	144.314,93
	26/12/2012

		d.3)	 Responsáveis solidários:  Valdinei Afonso Palhares (CPF XXX.508.622-XX) e Egnaldo Santos de Carvalho (CPF XXX.970.182-XX) 
	VALOR ORIGINAL DO DÉBITO (R$) 
	DATA DE OCORRÊNCIA

	3.374,20
	17/09/2012

	506,98
	12/12/2012

e) aplicar, individualmente, aos responsáveis  Egnaldo Santos de Carvalho (CPF XXX.970.182-XX) , Valdinei Afonso Palhares (CPF XXX.508.622-XX) , K. M Distribuidora de Medicamentos (CNPJ 97.534.908/0001-17) e Hospnorte Comércio Ltda. (CNPJ 05.701.680/0001-94) , a multa prevista no art. 57 da Lei 8.443/1992 c/c o art. 267 do Regimento Interno, com a fixação do prazo de quinze dias, a contar da notificação, para comprovar, perante o Tribunal (art. 214, inciso III, alínea 'a', do Regimento Interno) , o recolhimento da dívida aos cofres do Tesouro Nacional, atualizada monetariamente desde a data do acórdão até a do efetivo recolhimento, se for paga após o vencimento, na forma da legislação em vigor;
	f) autorizar, desde logo, nos termos do art. 28, inciso II, da Lei 8.443/1992, a cobrança judicial das dívidas, caso não atendida a notificação; 
g) autorizar, caso solicitado pelos responsáveis, o pagamento das dívidas em até trinta e seis parcelas, nos termos do art. 26 da Lei 8.443/1992 c/c o art. 217 do Regimento Interno, fixando-lhe o prazo de quinze dias, a contar do recebimento das notificações, para comprovar perante o Tribunal o recolhimento da primeira parcela, e de trinta dias, a contar da parcela anterior, para comprovar o recolhimento das demais parcelas, devendo incidir sobre cada valor mensal, atualizado monetariamente, os juros de mora devidos, na forma prevista na legislação em vigor;
h) esclarecer ao responsável que, caso se demonstre, por via recursal, a correta aplicação dos recursos, mas não se justifique a omissão na prestação de contas, o débito poderá ser afastado, entretanto permanecerá a irregularidade das contas, dando ensejo à aplicação da multa prevista no art. 58, inciso I, da Lei 8.443/1992; 
i) enviar cópia do Acórdão a ser prolatado à Procuradoria da República no Estado do Pará, nos termos do § 3º do art. 16 da Lei 8.443/1992, c/c o § 7º do art. 209 do Regimento Interno do TCU, para adoção das medidas cabíveis;
j) enviar cópia do Acórdão que vier a ser proferido ao Fundo Nacional de Saúde e aos responsáveis, para ciência;
k)  informar à Procuradoria da República no Estado de Pará, ao Fundo Nacional de Saúde e ao responsável que a presente deliberação, acompanhada do Relatório e do Voto que a fundamenta, está disponível para a consulta no endereço www.tcu.gov.br/acordaos, além de esclarecer que, caso requerido, o TCU poderá fornecer sem custos as correspondentes cópias, de forma impressa;
l) informar à Procuradoria da República no Estado de Pará que, nos termos do parágrafo único do art. 62 da Resolução TCU 259/2014, os procuradores e membros do Ministério Público credenciados nesta Corte podem acessar os presentes autos de forma eletrônica e automática, ressalvados apenas os casos de eventuais peças classificadas como sigilosas, as quais requerem solicitação formal."
2.	O Ministério Público junto ao TCU, neste feito representado pelo Subprocurador-Geral Lucas Rocha Furtado, manifestou-se de acordo com a proposta da unidade técnica à peça 76, exceto no que diz respeito à empresa Hospnorte Comércio Ltda., contra a qual considerou não haver pressupostos para que figure como responsável nesta tomada de contas especial, nos seguintes termos (peça 79) :
"Manifesto-me de acordo com a proposta da unidade técnica à peça 76, exceto no que diz respeito à empresa Hospnorte Comércio Ltda.
As empresas envolvidas nas irregularidades apuradas nos autos são acusadas de ter recebido indevidamente, por meio de transferências bancárias, recursos do Programa de Atenção Básica, do Fundo Nacional de Saúde, pagos pela Prefeitura de Tailândia/PA.
A instrução lembra que a jurisprudência do TCU autoriza a fixar a responsabilidade solidária do agente privado que haja concorrido para o dano e, então, propõe a responsabilização dos terceiros recebedores dos recursos sem que houvesse a comprovação documental, no caso, as empresas fornecedoras K. M Distribuidora de Medicamentos e Hospnorte Comércio Ltda.
Com as devidas vênias, não concordo que esteja demonstrado nos autos que a empresa Hospnorte concorreu para o dano. Segundo a instrução, os repasses ora questionados foram evidenciados apenas com as cópias parciais de extratos bancários. Então, a respeito da conduta dessa empresa, tudo o que se sabe é que recebeu pagamentos. Ocorre, no entanto, que o fato de receber pagamentos não prova que a empresa concorreu para o dano. Tampouco a ausência de comprovação documental - responsabilidade do gestor e não da empresa contratada - contribui para o dano. Não se sabe se houve dano. A ausência de comprovação documental contribui somente para a impossibilidade de prestar contas. E a não prestação de contas autoriza a presumir o dano contra quem tem esse dever, o que não é o caso da empresa contratada.
No tocante à empresa K. M Distribuidora, a situação é distinta. Os autos reúnem diversos indícios de que a empresa recebeu por serviços não prestados. Além da ausência de documentação, pesa contra essa empresa: o fato de que, conforme verificação in loco dos auditores do Denasus (peça 7, p. 13) , no seu endereço funciona, na verdade, um serviço de montagem de som automotivo; a inexistência de licitação do qual a empresa tenha tomado parte; e o não recebimento de qualquer medicamento dessa empresa pelos órgãos e departamentos próprios do município. Como se sabe, a jurisprudência do TCU assentou o entendimento de que indícios vários e convergentes podem ser considerados para convencimento do julgador a respeito da existência do fato imputado.
Reconheço que a responsabilização das empresas por pagamentos de duvidosa legalidade aumenta a probabilidade de reparação ao erário. Mas a dúvida autoriza condenar apenas o gestor, a quem foi confiada a tarefa não apenas de realizar a despesa, mas de cuidar da sua comprovação. A imposição de deveres inesperados aos terceiros contratados pelo Poder Público gera insegurança jurídica, inibe a participação de empresas sérias e eficientes, atrai aquelas que não tem nada a perder e, portanto, induz aumentos dos preços dos contratos e tende a causar prejuízos ao erário.
Nesse contexto, manifesto-me de acordo com a proposta da unidade técnica à peça 76, exceto no que diz respeito à empresa Hospnorte Comércio Ltda., contra a qual considero não haver pressupostos para que figure como responsável nesta tomada de contas especial."
É o relatório.

Ronaldo de Siqueira Alves (13295/OAB-PA) e outros, representando Silva e Delgado Ltda.

Subprocurador-Geral Lucas Rocha Furtado.

TOMADA DE CONTAS ESPECIAL. FUNDO NACIONAL DE SAÚDE. IMPUGNAÇÃO PARCIAL DE DESPESAS DOS RECURSOS REPASSADOS POR MEIO DO SISTEMA ÚNICO DE SAÚDE/SUS. CITAÇÃO SOLIDÁRIA. ACOLHER ALEGAÇÕES DE DEFESA DE UM RESPONSÁVEL. REVELIA DOS DEMAIS RESPONSÁVEIS. RESPONSABILIDADE DA EMPRESA CONTRATADA. CONTAS IRREGULARES. DÉBITO. MULTA.

TOMADA DE CONTAS ESPECIAL (TCE)

Secretaria de Controle Externo de Tomada de Contas Especial (SecexTCE).

Cuidam os autos de Tomada de Contas Especial instaurada pelo Fundo Nacional de Saúde (FNS/MS) , em desfavor do Sr. Egnaldo Santos Carvalho, à época Secretário Municipal de Saúde de Tailândia/PA, no período de 14/8/2012 a 2/1/2013, em razão da impugnação parcial de despesas dos recursos repassados por meio do Sistema Único de Saúde/SUS, considerando as informações constantes do Relatório de Auditoria do Departamento Nacional de Auditoria do SUS - Denasus n. 14.384 (peça 7) .
Consoante informações contidas no relatório de auditoria acima mencionado, a fiscalização ocorreu (fase da execução) no período de 8/9/2014 a 13/9/2014 e teve como objetivo o atendimento de solicitação efetuada pela Superintendência Regional da Polícia Federal do estado do Pará, de acordo com o Inquérito Policial 0422/2013-4, cujo intuito foi apurar possíveis irregularidades relacionadas a desvios de recursos públicos federais na aquisição de medicamentos sem licitação (peça 7, p. 3) .
Os recursos públicos federais fiscalizados foram os do Sistema Único de Saúde, transferidos ao Município de Tailândia/PA, mediante a modalidade fundo a fundo, envolvendo programas do governo federal na área de assistência à saúde no município, a exemplo do Programa de Assistência Farmacêutica Básica.
De acordo com informações assentes na peça 7, p. 11, constatação 338124 do relatório de auditoria do Denasus, o Fundo Municipal de Saúde de Tailândia/PA, no período entre 31/7/2012 e 31/12/2012, contou com recursos financeiros na ordem de R$ 1.149.248,29, estes destinados às ações da Assistência Farmacêutica Básica.
O relatório de auditoria do Denasus tratou da irregularidade acerca de transferências bancárias sem a devida comprovação das despesas realizadas entre 31/7 a 31/12/2012, conforme verificação dos extratos bancários das contas correntes mencionadas do subitem anterior, de acordo com a tabela abaixo (peça 7, p. 11) :
	Conta bancária
	Valor (R$) 

	25.508-4
	639.814,07

	28.841-1
	63.500,74

	25.111-9
	45.933,48

	Total
	749.248,29

No âmbito deste Tribunal, após exame preliminar dos elementos que compõem os autos (peça 17) , a SecexTCE promoveu a citação dos responsáveis Sr. Valdinei Afonso Palhares (CPF 101.508.622-53) , Prefeito de Tailândia/PA, Sr. Egnaldo Santos de Carvalho (CPF 296.970.182-00) , Secretário Municipal de Saúde de Tailândia/PA, e das empresas K. M. Distribuidora de Medicamentos (CNPJ 97.534.908/0001-17) , Hospnorte Comércio Ltda. (CNPJ 05.701.680/0001-94) e Silva e Delgado Ltda. (CNPJ 08.393.709/0001-06) , pela transferência de recursos oriundos do Fundo Nacional de Saúde para o pagamento de fornecedores sem a existência de comprovação documental.
Os responsáveis foram regularmente notificados (peças 26, 53, 54, 55, 68, 69 e 74) . Dos responsáveis citados, apenas o ente jurídico Silva e Delgado Ltda. apresentou as suas alegações de defesa (peça 36) .
Em sua derradeira instrução (peças 76-78) , a unidade técnica, ao examinar os fatos, considerou que havia existência de informações atinentes ao fornecimento dos produtos vendidos pela Silva e Delgado Ltda., constantes do relatório de auditoria do Denasus.
Dessa forma, a SecexTCE propõe acatar as alegações de defesa apresentadas e o consequente julgamento pela regularidade das contas da sociedade empresária Silva e Delgado Ltda. Propõe, ainda, considerar revéis os demais responsáveis, condenando-os a ressarcirem as quantias que formam o débito apurado no presente processo, com o julgamento pela irregularidade de suas contas e a aplicação de multa prevista no art. 57 da Lei 8.443/1992.
O Ministério Público junto ao TCU concordou com a proposta da unidade técnica, exceto no que diz respeito à condenação da empresa Hospnorte Comércio Ltda (peça 79) .
Segundo o representante do MP/TCU, Subprocurador-Geral Lucas Rocha Furtado, a ausência de comprovação documental contribui somente para a impossibilidade de prestar contas. E, de acordo com o Parquet, a não prestação de contas autoriza a presumir o dano contra quem tem esse dever, o que não é o caso da Hospnorte Comércio Ltda. Portanto, requer essa empresa não figure como responsável nesta tomada de contas especial.
O representante do MP/TCU também ponderou que no tocante à empresa K. M Distribuidora, a situação é distinta. Os autos reúnem diversos indícios de que a empresa recebeu por serviços não prestados. Além da ausência de documentação, pesa contra essa empresa: o fato de que, conforme verificação in loco dos auditores do Denasus (peça 7, p. 13) , no seu endereço funciona, na verdade, um serviço de montagem de som automotivo; a inexistência de licitação do qual a empresa tenha tomado parte; e o não recebimento de qualquer medicamento dessa empresa pelos órgãos e departamentos próprios do município.
Com as devidas vênias ao MP/TCU, acompanho e incorporo às minhas razões de decidir o exame levado a efeito pela unidade instrutiva, com o acréscimo das considerações que teço a seguir.
Entendo que a empresa contratada deve também responder pelo dano ao erário em epígrafe, consoante entendimento esposado nos Votos condutores do Acórdão 11496/2019-TCU-Primeira Câmara, de minha relatoria, bem como dos Acórdão 1927/2019-TCU-Plenário e 1.632/2015-1ª Câmara, ambos da relatoria do Ministro José Múcio; e do Acórdão 10667/2015-TCU-Segunda Câmara, Relatora Ministra Ana Arraes.
Nesse sentido, destaque-se que, havendo terceiro contratado que comprovadamente recebeu os recursos públicos buscados, não haveria como se afastar sua responsabilidade solidária. A este respeito, relembro da previsão contida na alínea 'b' do §2º do art. 16 da Lei Orgânica:
"Lei 8.443/1992, art. 16, § 2° Nas hipóteses do inciso III, alíneas c e d deste artigo, o Tribunal, ao julgar irregulares as contas, fixará a responsabilidade solidária:
a) do agente público que praticou o ato irregular, e
b) do terceiro que, como contratante ou parte interessada na prática do mesmo ato, de qualquer modo haja concorrido para o cometimento do dano apurado".
Ao receber recursos públicos em relação aos quais fora autuada tomada de contas especial, não há como negar que o terceiro contratado não tenha concorrido para o cometimento do dano apurado. Admitir o contrário significa conferir interpretação demasiadamente restritiva ao referido dispositivo legal.
Não se trata de presumir a inexecução do objeto em relação ao gestor e, de modo adicional, também a presumir em relação ao terceiro contratado. A meu ver, uma vez não comprovada pelo gestor convenente sua execução, a responsabilidade perante esta Corte perpassa esse gestor, devendo alcançar até mesmo aqueles particulares que, mediante contratos administrativos, receberam recursos federais e, portanto, concorreram para o dano.
Assim, a partir do disposto no art. 16, § 2°, "b", da Lei Orgânica do TCU, entendo que é conferida ao TCU a prerrogativa de promover a responsabilidade do particular que sabidamente recebeu recursos públicos em relação a convênios federais cuja execução não fora comprovada.
Ainda que se possa dizer que inexiste regra legal geral que obrigue empresas contratadas em geral a manter e guardar por determinado prazo a documentação comprobatória de execução contratual, entendo que se trata de obrigação implícita de quem contrata e recebe recursos públicos.
A natureza pública assinalada nos recursos recebidos pelo terceiro em razão do contrato administrativo celebrado atrai, na hipótese de haver concorrido para o cometimento do dano, sua responsabilidade solidária.
É, portanto, inerente às contratações celebradas sob o regime jurídico administrativo a necessidade de o contratado manter sob sua guarda documentação comprobatória da execução avençada, considerando, consoante neste caso concreto, a possibilidade de a documentação vir a ser exigida pelos órgãos de controle.
Com efeito, sob este prisma, afigura-se despicienda regra legal especialmente direcionada aos particulares contratados pelo poder público.
Assim, no presente caso, não seria demais exigir que a empresa apresentasse a comprovação da entrega da mercadoria fornecida ao ente público.
No entanto, devidamente notificada a comparecer aos autos, a empresa Hospnorte Comércio Ltda quedou silente.
De igual modo, os responsáveis Sr. Egnaldo Santos de Carvalho, Sr. Valdinei Afonso Palhares e a empresa K. M Distribuidora de Medicamentos também foram regularmente notificados quanto às citações promovidas, porém mantiveram-se inertes, devendo, portanto, ser considerados revéis, dando-se prosseguimento ao processo, na forma do art. 12, § 3º, da Lei 8.443/1992.
Nesse sentido, ao não apresentar sua defesa, os responsáveis deixaram de produzir prova da regular aplicação dos recursos sob sua responsabilidade, em afronta às normas que impõem aos gestores públicos a obrigação legal de, sempre que demandados pelos órgãos de controle, apresentar os documentos que demonstrem a correta utilização das verbas públicas.
Com relação à responsável Silva e Delgado Ltda., concordo com as conclusões da unidade técnica no sentido de que as suas alegações de defesa devem ser acolhidas, pois foram trazidas aos autos informações atinentes ao fornecimento de medicamentos pela empresa. Nesse particular, os valores questionados em relação à Silva e Delgado Ltda. restam também elididos aos responsáveis Egnaldo Santos de Carvalho e Valdinei Afonso Palhares, os quais continuam solidários em relação às demais dívidas.
Destarte, entendo que se deve julgar regulares as contas da Silva e Delgado Ltda., dando-lhe quitação, bem como julgar irregulares as contas dos demais responsáveis, condenando-os ao ressarcimento das quantias que formam o débito apurado no presente processo, bem como aplicando-lhes a multa prevista no art. 57 da Lei 8.443/1992.
Apropriado, ainda, nos termos do art. 16, § 3º, da Lei 8.443/92, c/c o § 7º do art. 209 do RI/TCU, dar ciência da deliberação à Procuradoria da República no Estado do Pará para adoção das medidas que considere cabíveis.
Por fim, deixo de acolher a proposta da unidade instrutiva de autorizar, desde já, o parcelamento das dívidas, por entender que essa medida somente deve ser adotada mediante solicitação das partes.
Ante o exposto, manifesto-me por que o Tribunal aprove o acórdão que ora submeto à deliberação deste Colegiado.
TCU, Sala das Sessões Ministro Luciano Brandão Alves de Souza, em 23 de março de 2021.
AUGUSTO SHERMAN CAVALCANTI 
Relator